臺灣士林地方法院民事裁定　　　　　　　 100年度抗字第52號
抗　告　人　張友誠
　　　　　　張哲菁
相　對　人　華南商業銀行股份有限公司
法定代理人　王濬智
上列當事人間拍賣抵押物事件，抗告人對於中華民國100 年3 月
28日本院司法事務官100 年度司拍字第11號裁定提起抗告，本院
裁定如下：
    主  文
抗告駁回。
抗告程序費用新臺幣壹仟元由抗告人連帶負擔。
    理  由
一、按抵押權人於債權已屆清償期而未清償者，得聲請法院拍賣
    抵押物，就其賣得價金而受清償，修正前民法第873 條第1
    項定有明文。是抵押權人依此項規定聲請拍賣抵押物係屬非
    訟事件，法院所為准駁之裁定，無確定實體法上法律關係存
    否之性質，於債權及抵押權之存否無既判力，故袛須其抵押
    權已經依法登記，且債權已屆清償期而未受清償，法院即應
    為准許拍賣抵押物之裁定，至對於此項法律關係有爭執之人
    ，自得提起訴訟以資救濟，不得僅以抗告程序聲明其爭執，
    並據為廢棄拍賣抵押物裁定之理由（最高法院民國51年10月
    8 日民刑庭總會決議(三)參照）。至抵押債務是否已屆清償期
    ，法院僅得就抵押權人提出之證據為形式上之審查而為准駁
    ，倘形式上審查抵押債權人提出之證據，足以證明抵押債權
    已屆期而未受清償，法院即應為許可拍賣抵押物之裁定。
二、本件相對人主張對於抗告人有原裁定所載之債權，並以原裁
    定主文所示之不動產（下稱系爭房地）設定抵押權（下稱系
    爭抵押權），且經依法辦畢登記。嗣因系爭房地遭其他債權
    人查封，相對人已依借款債務人劉小瑜與相對人間貸款契約
    共通條款第8 條第2 項第2 款（下稱系爭約款）約定定期催
    告，依約借款債務視為全部到期，劉小瑜尚欠相對人借款本
    金新臺幣（下同）706 萬3,948 元未償。為此，依據民法第
    873 條規定聲請拍賣系爭房地等情，有相對人提出之抵押權
    設定契約書、土地登記簿謄本、存證信函、掛號郵件送達回
    執等可證。原審審查相對人所提出之上開證據資料，認其聲
    請於法有據，而裁定予以准許。
三、抗告人不服原裁定提起抗告，所陳抗告意旨略以：系爭約款
    約定之文義，係指擔保物有遭查封、滅失、價值減少等有造
    成不敷擔保債權時之情事發生，方有適用。而係爭房地價值
    1,000 餘萬元，劉小瑜僅欠相對人700 萬元，迄今仍正常繳
    納本息，無遲延情事，不能遽論已陷於擔保物不敷擔保債權
    之情狀，故以形式審查，不能認為抵押債務已屆清償期而未
    獲清償，相對人引據系爭約款，則為實體判斷問題，應由相
    對人提起訴訟解決。另抗告人張哲菁僅為一般保證人，相對
    人亦未容抗告人張哲菁審閱貸款契約，抗告人張哲菁非貸款
    契約之簽約人，故系爭約款僅適用於劉小瑜，不得對抗告人
    張哲菁主張，而劉小瑜既無遲延清償情事，僅因劉小瑜就系
    爭房地原有之所有權應有部分遭判決回復為抗告人張友誠所
    有，即要求將抗告人張哲菁之所有權應有部分拍賣，亦與民
    法第745 條規定有違，原裁定難認適法云云，而聲明：原裁
    定廢棄。
四、抗告人雖執上情為由提起抗告，惟：
  (一)相對人就系爭房地有系爭抵押權存在，該抵押權設定後，原
    登記為劉小瑜所有之所有權應有部分，業經判決回復登記為
    抗告人張友誠所有等情，有抵押權設定契約書（原審卷8 頁
    以下）、土地及建物登記謄本（原審卷第12頁以下）可稽。
    繹之相對人所提出之抵押權設定契約書所附其他約定事項第
    1 條第2 款約定為：擔保物提供人所提供本抵押物之擔保範
    圍，為債務人對抵押債權人現在（包括過去所負現在尚未清
    償）及將來所負在本抵押權設定契約書所定最高限額內之借
    款、票據、透支、墊款、保證、信用卡消費款及其他與授信
    有關之債務及其利息、遲延利息、違約金、抵押權人墊付抵
    押物之保險費、取得執行名義之費用、實行抵押權之費用與
    因債務不履行而發生之損害賠償等語，可知系爭抵押權擔保
    之債權範圍，為債務人即劉小瑜對相對人所負之前載臚列債
    務，非抗告人對相對人所負之債務，抵押物提供人即物上保
    證人劉小瑜、抗告人張哲菁或其轉得人，無論是否為劉小瑜
    與相對人消費借貸契約之保證人、連帶保證人，於劉小瑜對
    相對人所負借款債務屆清償期而未獲清償時，本於抵押權設
    定契約及抵押權之追及效力，相對人均得對其聲請拍賣抵押
    物取償。抗告人張哲菁陳謂其僅為一般保證人，且非貸款契
    約之立約人，系爭約款對其無適用，抗告人不得就其對系爭
    房地之所有權應有部分聲請拍賣云云，係將相對人所主張為
    抵押權擔保效力所及之對劉小瑜所享消費借貸債權，與依據
    保證契約應由抗告人張哲菁負擔之保證債務混淆，殊非可取
    。抗告人張哲菁是否已經充分閱覽貸款契約，亦與抵押權設
    定契約之有效成立為二事，均無礙於此之判斷。
  (二)相對人與劉小瑜間所簽訂貸款契約書共通條款中之系爭約款
    ，記載為：立約人（指劉小瑜）如有擔保物被查封或擔保物
    滅失、價值減少或不敷清償擔保債務時，經貴行（指相對人
    ）通知或催告後，貴行得隨時收回部分借款或減少對立約人
    之授信額度或縮短本借款期限，或視為全部到期等語，有貸
    款契約書（原審卷第18條以下），附卷可參。依此文義，於
    擔保物遭查封之情形，應認雙方係約定如提供為擔保物之抵
    押物經查封時，相對人即得通知或定期催告劉小瑜排除該查
    封，如劉小瑜未能如期排除，則相對人有權選擇將借款債務
    視為全部到期，非必以經查封、抵押物滅失、價值減少致達
    到不敷清償擔保債務為必要，此觀之該條文用字、斷句自明
    。而系爭房地中經回復登記為抗告人張友誠所有之應有部分
    ，因遭債權人萬泰商業銀行股份有限公司聲請強制執行，於
    99年11月9 日經本院民事執行處以99年度司執夏字第2282號
    執行事件予以查封，相對人已於100 年1 月19日以催告函催
    告劉小瑜及抗告人張哲菁於3 日內清理，否則依約喪失期限
    利益，所有借款視為全部到期，並於同年月20日、26日送達
    抗告人張哲菁及劉小瑜，而劉小瑜迄今未能清理排除系爭房
    地查封等情，有土地及建物登記謄本（原審卷第12頁以下）
    、貸款契約書（原審卷第18頁以下）、催告函（原審卷22頁
    ）、掛號郵件收件回執（原審卷第23頁）等可考。依此形式
    判斷，應認依約劉小瑜對相對人所負之前述消費借貸債務已
    屆清償期，而迄未清償，核無不明之處，相對人自得聲請拍
    賣系爭房地取償，抗告人辯稱依相對人提出之證據資料不能
    判斷抵押權擔保債務屆期與否，不應准許聲請拍賣云云，要
    屬曲解，難認有憑。
  (三)相對人主張為系爭抵押權擔保效力所及之債權而未受清償者
    ，乃劉小瑜積欠之消費借貸債務，非以其對抗告人張哲菁有
    保證債權屆期未能獲償而聲請拍賣抵押物，自無民法第745
    條適用與否之問題。至抗告人雖另稱劉小瑜迄今仍正常繳款
    中，債務無屆期未償之情形云云。但劉小瑜積欠相對人之借
    款債務本金、利息、違約金，均已全部到期，劉小瑜果依債
    之本旨履行，則應一次清償全部欠款，是其猶按借款債務未
    視為全部到期前之原來清償期限、約定金額給付，仍屬屆期
    未依約清償，不得因此推認其餘債務未屆清償期限，許其以
    之對抗相對人，故相對人無須先行提起民事訴訟請求劉小瑜
    或抗告人張哲菁給付，即得逕行聲請拍賣抵押物。
五、從而，相對人聲請拍賣抵押物，揆之首揭規定、決議意旨及
    說明，應認依形式審查，系爭抵押權擔保之債務確已屆清償
    期而未獲清償，相對人所為聲請，於法尚無不合。原審裁定
    予以准許，要無違誤。抗告人執前情指摘原裁定不當，求予
    廢棄，為無理由，應予駁回。
六、據上論結，本件抗告為無理由，依非訟事件法第46條、第21
    條第2 項、第24條第1 項，民事訴訟法第495 條之1 第1 項
    、第449 條第1 項、第78條，裁定如主文。
中    華    民    國   100    年    5     月    19    日
                  民事第二庭  審判長法  官  方彬彬
                                    法  官  馬傲霜
                                    法  官  蕭錫証
以上正本證明與原本無異。
如不服本裁定，僅得於收受本裁定正本送達後10日內，以適用法
規顯有錯誤為理由，向本院提出再抗告狀，（須附繕本一份及繳
納再抗告裁判費新台幣1,000 元），經本院許可後始可再抗告。
再抗告時應提出委任律師或具有律師資格之人之委任狀；委任有
律師資格者，另應附具律師資格證書及釋明委任人與受任人間有
民事訴訟法第466 條之1 第1 項但書或第2 項所定關係之釋明文
書影本。
中    華    民    國   100    年    5     月    19    日
                                    書記官  何婉菁